臺灣高等法院臺中分院民事判決　94年度上字第107號
上　訴　人　台灣聯合環球石油股份有限公司
法定代理人　吳瑞耀
訴訟代理人　劉憲璋律師
複　代理人　賴書貞律師
被　上訴人　洽維企業股份有限公司
法定代理人　陳國珍
訴訟代理人　陳惠伶律師
上列當事人間請求給付違約金事件，上訴人對於民國94年1月21
日臺灣臺中地方法院93年度訴字第2272號第一審判決提起上訴，
本院於94年7月5日言詞辯論終結，判決如下：
    主  文
上訴駁回。
第二審訴訟費用由上訴人負擔。
　　事實及理由
一、上訴人起訴主張：被上訴人於88年12月31日與上訴人簽立「
    入股協議書」，由上訴人提供品質優良、價格實惠、出貨穩
    定之油品給被上訴人，被上訴人同意懸掛上訴人企業識別標
    幟，共同建立優質加油站形象。被上訴人承諾向上訴人訂購
    油品總量每年至少 10000公秉，該協議書自上訴人準備作業
    完成時生效，有效期間 3年，雙方均同意對油品供貨作業細
    節另定契約規範之。事後兩造再於 91年1月21日簽訂「確認
    購油合約書」，被上訴人確認依協議書，承諾向上訴人訂購
    油品每日約60至70公秉，被上訴人並出具同意書，願配合上
    訴人公司於供油起始日後，懸掛 CIS『T-UP台灣加油』企業
    識別標幟。上訴人在 90年間將洽維加油站CIS廣告工程交由
    訴外人立昱廣告工程股份有限公司承攬施作，於91年2月8日
    完工，91年3月2日驗收，上訴人則於 91年3月22日簽發二紙
    支票，給付合計新台幣（下同）69萬5022元工程款予立昱廣
    告工程股份有限公司。兩造議定自91年4月1日起開始供油。
    但被上訴人未向上訴人購油，竟將驗收通過之 CIS站體廣
    告拆除，換上中油 CIS廣告，販賣中油提供之油品。被上訴
    人違約未向上訴人購油，上訴人依協議書第 5條約定，自得
    請求被上訴人給付 300萬元之懲罰性違約金，又被上訴人未
    經上訴人同意逕行拆除上訴人為被上訴人施作之 CIS廣告，
    被上訴人債務不履行，應賠償上訴人69萬5022元工程款之損
    害。爰求為命被上訴人給付上訴人 369萬5022元及其法定遲
    延利息，並願供擔保請求宣告假執行之判決。
二、被上訴人則以：被上訴人固於88年12月31日與上訴人簽立協
    議書，惟該協議書未賦予民營加油站業者終止契約之權利，
    暨利用高額履約保證金約束業者等，無正當理由限制中途終
    止契約之權利，致影響其他新舊供油商之參進市場，及加油
    站業者自由交易之決定，為足以影響交易秩序之顯失公平行
    為，違反公平交易法第24條規定。因此，兩造所簽訂「協議
    書」第 5條之約定，違反法律強制禁止規定，依法無效。上
    訴人依無效之契約條款，對被上訴人請求給付 300萬元之懲
    罰性違約金，顯無理由。上訴人現在是向台塑購油，而民營
    加油站直接向中油或台塑購油，其成本比向上訴人購油為低
    ，故上訴人要求包括被上訴人之與其簽立協議書之民營加油
    站業者，一定要向其購油，有違公平交易原則。上訴人無法
    提供品質、價格實惠及出貨穩定之油品給被上訴人，被上訴
    人為免構成欺瞞消費者之行為，及為符合協議書第 3條之規
    定，而請立昱廣告工程股份有限公司拆除在被上訴人加油站
    所施作之企業識別標幟，絕無債務不履行情事。上訴人請求
    被上訴人給付施作廣告企業標幟工程款69萬5022元之損害，
    亦無理由。且上訴人於93年10月19日始提起本件訴訟，距兩
    造簽立協議書之時間已歷4年10月以上，已逾協議書第6條所
    定3年有效期間，是上訴人提起本訴，顯無理由等語，資為
    抗辯。
三、原審為上訴人敗訴之判決，上訴人不服，聲明求為判決：(一)
    原判決廢棄。(二)被上訴人應給付上訴人 369萬5022元及自起
    訴狀繕本送達翌日起至清償日止，按年息百分之 5計算之利
    息。(三)訴訟費用由被上訴人負擔。(四)上訴人願供擔保請准宣
    告假執行。
四、查上訴人其全部股東係由99個加油站股東組成，各站股東除
    繳付認股金額外，均應簽訂協議書與交付面額 300萬元之保
    證本票。本件上訴人與被上訴人於88年12月31日簽訂協議書
    ，該協議書第 2條約定，「被上訴人同意懸掛或裝置上訴人
    企業識別標幟」。第 3條約定，「被上訴人不得於懸掛或裝
    置上訴人企業識別標幟之加油站販售非上訴人所提供之油品
    。」第 4條約定，「被上訴人承諾向上訴人訂購油品總量每
    年至少1萬公秉。」第5條約定，「為履行本合約，被上訴人
    同意提交面額新台幣 300佰萬元公司本票給上訴人作為履約
    擔保，並約定以票面金額為懲罰性違約金。」第 6條約定，
    「本協議自上訴人準備作業完成時生效，有效期間 3年。上
    訴人、被上訴人雙方均同意對油品供貨作業細節另定契約規
    範之。」依上開兩造約定之契約內容，均為規範雙方供油之
    交易事項，該協議書之性質為附停止條件之供油契約。
五、行政院公平交易委員會於 89年6月29日石油管理法公布施行
    前第 451次委員會議通過「公平交易法對於油品市場全面自
    由化前供油行為規範說明」，其中規範說明第2點第2項限制
    終止契約之行為：「於油品市場全面自由化前，新進供油業
    者尚未完全參進市場之際，油品供應業者與其交易相對人所
    訂之供油契約中，宜賦予加油站，油品經銷商或大宗用戶等
    ，可經預告終止契約之權利，以免妨礙新進業者參進市場，
    造成限制競爭之效果。倘油品供應業者未在契約中明訂加油
    站業者之契約終止權，或以契約終止時得請求高額賠償等方
    式，無正當理由限制交易相對人中途終止契約之權利，而有
    限制競爭或妨礙公平競爭之虞者，則將涉及以不當限制交易
    相對人之事業活動為條件。而與其交易之行為，將有違反公
    平交易法第 19條第6款規定之虞。」查國內油品供應業者中
    油公司及台塑公司與其交易相對人之油品供應合約中皆恪遵
    前揭規範說明之意旨，明訂條款賦予加油站業者於契約期間
    ，若遇政府公告油品全面自由化者，得於公告之時點起 2個
    月內選擇終止契約之權利。上訴人為供油業者，自應遵守前
    揭規範，賦予與其交易之加油站業者終止契約之權利。石油
    管理法於90年10月11日公布施行，嗣經經濟部能源委員會公
    告自90年12月26日起全面開放油品進口。行政院公平交易委
    員會於 90年12月27日第529次委員會議作成決議：「以經濟
    部能源委員會宣告之日期為油品市場全面自由化之起點。‧
    ‧‧‧‧‧既有供油業者在新進供油業者尚未參進市場之前
    ，必須提供過渡期之供油合約，以供決定選購新進供油業者
    之加油站比較及選擇，避免涉有不當斷絕供應油品之行為‧
    ‧‧‧‧。同時，新進供油業者應在與加油站業者所簽訂之
    供油契約中明訂，在特定期間內給予加油站業者中途終止契
    約之權利，不受加盟費用賠償之拘束，俾符合新舊供油業者
    一體適用之公平原則。」是被上訴人與上訴人簽訂具有供油
    契約性質之協議書，雖在90年12月26日油品市場全面自由化
    之前，但依前揭兩項決議，被上訴人仍享有中途終止契約之
    權利，不受加盟費用高額賠償之限制。
六、按公平交易法第 19條第6款規定：「不正當限制交易相對人
    之事業活動為條件，而與其交易之行為，而有限制競爭或妨
    礙公平競爭之虞者，事業不得為之。」復按公平交易法第24
    條規定：「除本法另有規定者外，事業亦不得為其他足以影
    響交易秩序之欺罔或顯失公平之行為。」蓋以油品自由化初
    期，加油站業者得有自由交易決定權，以利供油商爭取交易
    相對人，進而可促進市場效能競爭，上訴人於國內油品市場
    全面自由化前，與加油站業者簽訂具有供油性質之協議書，
    卻未賦予加油站業者於特定期間內終止契約之權利，並以契
    約終止時得請求高額賠償方式，無正當理由限制交易相對人
    中途終止契約之權利，對其他新舊供油商之參進，及加油站
    業者自由交易之決定，顯失公平；再者，上訴人擁有99個加
    油站，其集合數量，遠超過國內大型連銷加油站系統，實足
    以影響市場交易秩序；上訴人限制99家加油站業者轉換供油
    商，相較於配合油品市場自由化政策而恪遵行政院公平交易
    委員會決議之新舊供油商，上訴人係以顯失公平之方法從事
    競爭，所涉行為影響其他供油商爭取交易相對人之效能競爭
    ，以及限制加油站業者自由交易之決定，業已形成不公平競
    爭情事，為足以影響交易秩序之顯失公平行為。
七、綜上，上訴人與民營加油站業者於國內油品自由化前簽訂具
    供油契約性質之協議書，未賦予民營加油站業者終止契約之
    權利，暨利用高額履約保證金約束業者等無正當理由限制交
    易相對人中途終止契約之權利，致影響其他新舊供油商之參
    進，及加油站業者自由交易之決定，為足以影響交易秩序之
    顯失公平行為，核屬違反公平交易法第24條規定，行政院公
    平交易委員會依同法第41條前段規定，於91年11月28日以公
    貳字第0910011643號對上訴人處分在案。
八、按法律行為違反強制或禁止之規定者，無效。民法第71條前
    段定有明文。依前述，兩造所簽訂協議書第 5條約定，「被
    上訴人交付面額新台幣 300萬元公司本票給上訴人作為履約
    保證，並約定以票面金額新台幣 300萬元作為懲罰性違約金
    。」該約定違反公平交易法第24條之禁止規定，依法無效。
    行政院公平交易委員會依同法第41條前段規定，作成決議處
    分上訴人，命其立即停止該違法行為。上訴人接到處分書後
    ，即將該面額新台幣 300萬元之本票交還被上訴人。上訴人
    依無效之契約條款，請求被上訴人給付 300萬元之懲罰性違
    約金，顯無理由，不應准許，上訴人抗辯公平交易法第24條
    規定為取締規定，非效力規定，並無足取。
九、上訴人於90年12月間將被上訴人加油站ＣＩＳ廣告工程交由
    訴外人立昱廣告工程股份有限公司承攬施作，91年2月8日完
    工，工程款69萬5022元，上訴人業已支付給立昱廣告工程股
    份有限公司，上訴人定自91年4月1日起開始供油，被上訴人
    將上開站體廣告拆除，換上中油ＣＩＳ廣告，販賣中油提
    供之油品。上訴人主張被上訴人違約不向其購油，依債務不
    履行損害賠償之法律關係，請求被上訴人賠償上開工程款69
    萬5022元之損失。惟查上訴人所以願意委託訴外人立昱廣告
    工程股份有限公司承攬施作ＣＩＳ廣告工程於被上訴人加油
    站內，係因兩造簽訂供油契約，被上訴人願向上訴人購買油
    品之故，是以，該項廣告工程為整個供油契約之一部分，如
    被上訴人未與上訴人簽訂供油契約，上訴人自無替被上訴人
    施作該廣告工程之理，故該廣告工程不能脫離供油契約而單
    獨成立。茲供油契約既因上訴人違反禁止規定而無效，則該
    廣告工程契約依民法第 111條前段規定亦無效，被上訴人亦
    無懸掛 CIS『T-UP台灣加油』企業識別標幟之義務，被上訴
    人拆除上訴人企業識別標幟之廣告，並無何違約。上訴人主
    張該廣告工程係附有負擔之贈與，被上訴人未向上訴人購油
    ，即片面違約，顯未履行協議書之義務，是上訴人以被上訴
    人未履行契約義務，撤銷該部分贈與之意思表示，請求被上
    訴人返還廣告招牌製作費用，於法並無不合云云，並無足取
    ，是上訴人請求被上訴人賠償其69萬5022元之工程款損失，
    尚乏依據，難准許。
十、原審認為其中關於廣告工程契約部分，係利他契約，工程完
    成，被上訴人申請上訴人驗收，是被上訴人已表示享受其利
    益，上訴人自不得撤銷該利他契約，駁回上訴人請求69萬50
    22元之工程款，理由雖然不同，但結論並無二致，與違約金
    之請求部分，應認為上訴無理由，上訴意旨仍執陳詞指摘原
    判決不當，求予廢棄改判，沒有理由，應予駁回。
十一、本件事證已臻明確，兩造所為其他攻擊、防禦方法，於判
      決結果不生影響，爰不逐一審究，併予明。
十二、據上論結，本件上訴為無理由，依民事訴訟法第 449條第
      1項、第2項、第78條，判決如主文。
中　　華　　民　　國　　94　　年　　7 　　月　　19　　日
                  民事第三庭審判長法　官  陳照德
                                  法　官  陳成泉
                                  法　官  曾謀貴
以上正本係照原本作成。
如對本判決上訴，須於收受判決送達後二十日內向本院提出上訴
書狀，其未表明上訴理由者，應於提出上訴後二十日內向本院提
出上訴理由書 (須按他造人數附具繕本)。
上訴時應提出委任律師為訴訟代理人之委任狀。具有民事訴訟法
第四百六十六條之一第一項但書或第二項之情形為訴訟代理人者
，另應附具律師及格證書及釋明委任人與受任人有該條項所定關
係之釋明文書影本。
                                  書記官  王瑩澤
中　　華　　民　　國　　94　　年　　7 　　月　　20　　日
                                                      Ｈ
